【裁判字號】    88,訴,1675
【裁判日期】    900118
【裁判案由】    排除侵害等
【裁判全文】
臺灣板橋地方法院民事判決  八十八年度訴字第一六七五號
    原      告  乙○○
                丙○○
    共      同
    訴訟代理人  紀冠伶律師
    被      告  丁○○  住台北縣八里鄉○○路一一三之六一號四樓
                己○○  住同右.
                庚○○  住台北縣蘆洲市○○路四二二巷九○號五樓
    兼右三人共同
    訴訟代理人  戊○○  住台北市○○○路○段二八四巷三號四樓
    被      告  辛○○  住台北縣三重市○○路一五一巷五號三樓
                         (現.
                壬○○  住台北縣三重市○○路九十三巷八之三號
    右  一  人
    訴訟代理人  甲○○  住同右.
右當事人間請求排除侵害等事件，本院判決如左：
    主      文
被告丁○○、己○○、庚○○、辛○○應將坐落台北縣三重市○○○段同安厝小段一
○八之九二地號土地上如附圖Ａ部分所示面積三五‧二平方公尺之地上物拆除後，將
該基地返還原告。
被告戊○○應自坐落台北縣三重市○○○段同安厝小段一○八之九二地號上如附圖Ａ
部分所示面積三五‧二平方公尺之土地遷出。
被告壬○○應將坐落台北縣三重市○○○段同安厝小段一○八之九二地號土地上如附
圖Ｂ部分所示面積三四‧○二平方公尺之地上物拆除後，將該基地返還原告。
原告其餘之訴駁回。
訴訟費用由被告丁○○、己○○、庚○○、辛○○、戊○○負擔二分之一，餘由被告
壬○○負擔。
    事      實
甲、原告方面：
  一、聲明：求為判決：
    (一)被告丁○○、己○○、庚○○、辛○○應將坐落於台北縣三重市○○○段同安
      厝小段一○八之九二地號土地上門牌號碼為台北縣三重市○○路一九一巷十四
      號 (如附圖Ａ部分所示) ，面積計：三五‧二平方公尺內之地上物全部拆除回
      復原狀後，將該土地返還予原告二人所有。
    (二)被告戊○○應自坐落於台北縣三重市○○○段同安厝小段一○八之九二地號土
      地，面積計：三五‧二平方公尺 (如附圖Ａ部分所示) 遷出，將土地返還予原
      告二人所有。
    (三)被告壬○○應將坐落於台北縣三重市○○○段同安厝小段一○八之九二地號土
      地上，如附圖Ｂ部分所示，面積計：三四‧○二平方公尺範圍內之地上物全部
      拆除回復原狀後，將該土地返還予原告二人所有。
  二、陳述：
    (一)緣系爭坐落於台北縣三重市○○○段同安厝小段一○八之九二地號土地 (以下
      簡稱系爭土地) 原為原告二人之父親林朝隆所有，七十三年十二月二日因林朝
      隆過世，在其他繼承人拋棄繼承後，由原告二人合法繼承，各取得系爭土地持
      分二分之一，此有林朝隆之繼承系統表、戶籍謄本及土地所有權狀影本可稽。
    (二)就系爭土地上如附圖Ａ部分所示 (門牌號碼台北縣三重市○○路一九一巷十四
      號) 部分：
    １、緣於五十八年六月九日原告之被繼承人林朝隆將系爭土地面積約十二坪之範
        圍出租予訴外人薛善邦作為門牌號碼台北縣三重市○○路一九一巷十四號房
        屋之建築用地使用，此有土地租借合約書影本可證。
    ２、茲因出租人林朝隆於七十三年間過世，故自七十四年起，租金由原告二人收
        取，約定於每年之十二月二十八日收取當年度之地租。詎薛善邦自八十三年
        十二月底起即欠繳租金，迄今已逾五年，原告分別於八十四年一月二十一日
        、八十五年一月三十一日發函催告承租人薛善邦繳交欠繳之租金，此有存證
        信函可證。
    ３、按承租人租金支付有遲延者，出租人得定相當期限，催告承租人支付租金，
        如承租人於其期限內不為支付，出租人得終止契約，民法第四百四十條第一
        項定有明文。查承租人薛善邦自八十三年起即欠繳租金，迄今已逾五年，原
        告分別於八十四年及八十五年間發函催繳，惟承租人薛善邦迄今仍不履行，
        故原告自得爰引前開法律之規定，以起訴狀繕本送達為終止租賃契約之意思
        表示。
    ４、茲因承租人薛善邦業於八十七年七月十九日過世，其繼承人計有丁○○、己○○、庚○○、辛○○等四人，按繼承人對於被繼承人之債務負連帶責任，
        民法第一千一百五十三條定有明文，故薛善邦就系爭土地之租賃契約所得享
        有之權利義務，自應由被告丁○○、己○○、庚○○及辛○○等四人共同繼
        承，而在薛善邦欠繳租金達五年以上之情況下，原告等自得以本起訴狀繕本
        之送達向薛善邦之繼承人為終止土地租賃契約之意思表示。
    ５、再按承租人於租賃關係終止後，應返還租賃物；又契約終止後，雙方互負回
        復原狀之義務，民法第四百五十五條前段及第二百六十三條準用第二百五十
        九條定有明文。查八十三年間，因台北縣政府徵收系爭土地之部分為道路用
        地，致系爭土地之租賃面積由原本之十二坪縮減為如附圖Ａ部分所示，面積
        三五‧二平方公尺。在原告為終止契約之意思表示後，被告丁○○、己○○
        、庚○○、辛○○等四人自負有拆除現有地上物返還系爭土地予原告等人所
        有之義務，爰請求判決如訴之聲明第一項所載。
    ６、末按所有人對於無權占有侵奪其所有物者得請求返還之，對於妨害其所有權
        者得請求除去之，民法第七百六十七條定有明文。查被告丁○○、己○○、
        庚○○、辛○○等人所有坐落於門牌號碼台北縣三重市○○路一九一巷十四
        號之房屋，業已交付予被告戊○○使用，此有照片可證，由於原告已發函終
        止租賃契約，除被告丁○○、己○○、庚○○、辛○○等人依民法第七百六
        十七條之規定應負回復原狀之責任外，被告戊○○未經原告等同意而使用系
        爭土地，亦難謂未妨害原告等之所有權，故參諸前開法律之規定，亦應自系
        爭土地如附圖Ａ部分所示範圍遷出，與被告丁○○、己○○、庚○○、辛○○同負返還系爭土地之義務，爰請求判決如訴之聲明第二項所載。
    (三)就系爭土地上如附圖Ｂ部分所示部分：
    １、緣被告壬○○向原告之被繼承人林朝隆租賃系爭坐落於台北縣三重市○○○
        段同安厝小段一○八之九二地號，面積計約二十四坪之土地，興建門牌號碼
        為三重市○○路一九一巷八號及十號之建物二棟。
    ２、按承租人租金支付有遲延者，出租人得定相當期限，催告承租人支付租金，
        如承租人於其期限內不為支付，出租人得終止契約，民法第四百四十條第一
        項定有明文。查被告壬○○承租系爭土地興建門牌號碼為三重市○○路一九
        一巷八號及十號之房屋使用，詎自七十七年起即拒繳租金，迄今已逾十一年
        ，雖經原告於八十八年八月三十一日以存證信函催告被告壬○○給付欠繳之
        租金，惟被告壬○○拒不清償，故原告自得以本起訴狀繕本為終止契約之意
        思表示，以終止本租賃契約。
    ３、次按契約終止後，雙方互負回復原狀之義務，又所有人對於無權占有所有物
        者，得請求返還之，民法第二百五十八條、第二百六十三條及第七百六十七
        條定有明文。查於八十三年間，台北縣政府依七十七北府地四字第二六○二
        ○八號公告之公文，徵收系爭土地之部分用地以為道路使用，致門牌號碼三
        重市○○路一九一巷八號之房屋大部分拆除，而同巷十號之房屋則僅存斷壁
        殘骸，目前地上建物如附圖Ｂ部分所示，面積三四‧○二平方公尺，有照片
        可證。被告壬○○雖未曾依前開文號向台北縣政府請領地上物之補償費用，
        惟仍拒絕給付租金，原告自亦得於租賃契約終止後，請求被告壬○○拆除地
        上物返還系爭土地予原告二人所有。
    (四)對被告抗辯所為之陳述：
    １、就被告丁○○、己○○、庚○○、辛○○部分：
      (1)查被告丁○○、己○○、庚○○、辛○○為承租人薛善邦之繼承人，共同繼
        承坐落於門牌號碼台北縣三重市○○路一九一巷十四號房屋之所有權暨坐落
        系爭土地之租賃契約。茲茵承租人薛善邦自八十三年起即欠繳租金迄今，其
        間經原告等分別於八十四年一月二十一日及八十五年一月三十一日發函催告
        承租人給付欠繳之租金。嗣於八十七年七月間，原告等得悉被告丁○○有意
        將坐落於系爭土地之房屋出售予他人所有，故為此特再發函催告被告丁○○
        等在未清償土地租金前切勿將房屋出售，此有該存證信函可證。詎承租人薛
        善邦過世前未清償所欠繳之租金，而被告丁○○等人自繼承迄今猶未繳付，
        故原告非不得以起訴狀之繕本為終止租賃契約之意思表示，租賃契約既經終
        止，被告等自有返還系爭土地之義務。
      (2)原告之被繼承人林朝隆與被告丁○○等四人之被繼承人薛善邦於五十八年訂
        約，五年後未再換約而成為不定期租約，租金每隔幾年會隨物價調整。被告
        己○○所提出之二件存證信函原告有收到，但薛善邦並未將租金提存，自八
        十三年起就未再繳租金。
    ２、就被告壬○○部分：
      (1)被告壬○○所有坐落於門牌號碼台北縣三重市○○路一九一巷八號及十號房
        屋係坐落於台北縣三重市○○○段同安厝小段一○八之九○、一○八之九一
        及一○八之九二地號土地上，有台北縣三重地政事務所土地複丈成果圖及被
        告壬○○所提前開房地拆屋之照片可稽。
      (2)由於三重埔段同安厝小段一○八之九○地號土地係於七十八年七月五日分割
        自同地段一○八之五地號土地而來，而同地段一○八之九一及一○八之九二
        地號土地則係於七十二年三月十八日先自三重市○○○段同安厝小段一○八
        之五地號土地經判決分割出同地段一○八之六四地號，嗣於七十七年八月二
        十五日再自一○八之六四地號土地逕為分割出一○八之九一及一○八之九二
        地號土地，此有三重市○○○段同安厝小段一○八之五、一○八之六四地號
        土地登記謄本可證。
      (3)其中一○八之九一地號土地嗣於八十一年三月間始經三重市○○○○○道路
        用地之使用。查本件坐落於一○八之九一地號土地係於八十一年三月十月始
        經三重市公所徵收，故被告壬○○辯稱系爭土地已於七十七年經三重市公所
        徵收，自與事實不符。
      (4)次查，在三重市公所徵收之前，前開一○八之九一地號土地既仍為原告二人
        共有，且坐落門牌號碼三重市○○路一九一巷八號及十號之房屋二棟既仍為
        被告壬○○在使用中，則被告壬○○即有給付租金之義務。詎被告壬○○竟
        辯稱其自七十八年起僅需給付徵收後殘餘房屋所坐落土地之面積，計約七坪
        之費用，即難謂於法無違。況前開門牌號碼八號及十號經徵收拆除後剩餘房
        屋所占之面積，經三重地政事務所複丈之結果尚餘三四‧○二平方公尺 (計
        約十點二九坪) ，故足證被告壬○○縱於八十二年間曾提存二萬五千元，其
        所提存之租金迄八十二年間止仍明顯不足。復以，自八十二年起迄今，被告
        壬○○仍未再給付任何租金予原告二人，嗣經原告催告被告壬○○給付租金
        ，被告壬○○仍置之不理，原告自得主張終止契約，請求被告壬○○拆除地
        上物返還系爭土地予原告二人所有。
  三、證據：提出林朝隆之繼承系統表及戶籍謄本、薛善邦之繼承系統表及戶籍謄本
      、土地租借合約書影本、台北縣三重市○○○段同安厝小段一○八之五、一○
      八之六四、一○八之九一、一○八之九二地號之土地登記謄本、八十四年一月
      二十一日三重郵局第一七六○號存證信函暨收件回執影本、八十五年一月三十
      一日三重郵局第四四五號存證信函暨收件回執影本、八十八年七月二十二日三
      重郵局第一一五一號存證信函暨收件回執影本、八十八年八月三十日三重郵局
      第一三八○號存證信函暨收件回執影本及被告丁○○、己○○、庚○○、辛○○、壬○○之戶籍謄本各一件、土地所有權狀影本二份、照片二張為證。並聲
      請本院至現場勘驗，及囑請台北縣三重地政事務所測量系爭土地上如附圖Ａ、
      Ｂ部分所示地上建物之面積。
乙、被告方面：
  一、被告丁○○部分：
    (一)聲明：求為判決駁回原告之訴。
    (二)陳述：
      系爭土地係原告之父林朝隆於五十八年間分別出租予薛善邦等七人並允承租人
      各自興建房屋居住，七十三年間原出租人林朝隆過世，原告未與七位承租人辦
      理租約變更致原租約變成不定期租約。原告二人自繼承登記後即與承租人紛爭
      不斷，原告卻仍依舊約收取租金，及至八十二年間，由於爭議始終無法取得共
      識，該七戶承租戶即暫停給付租金，加以原告在該階段亦懶於收取租金而延宕
      下來，八十七年間被告己○○透過友人商請被告戊○○代為出面與原告協商，
      原告向台灣板橋地方法院三重簡易庭聲請給付租金調解 (八十八年度重簡字第
      三六號) ，被告戊○○代理六戶承租戶進行調解程序，其間因承審法官發覺薛
      善邦已亡故，經原告撤回該部分，其餘五人則調解成立，薛善邦部分則俟蒐集
      繼承人資料後亦將依同一調解成立之內容條件給付。詎原告達成調解目的後，
      竟起訴請求排除侵害，有違一事不再理原則，被告丁○○等四人和其他現住戶
      均居住在同一基地，且從未表示不給付租金，為何於委請被告戊○○出面協調
      成功後，原告又翻臉不認帳，且將事實扭曲，為何同一基地會有不同的條件？
      本件審理中，原告自承怠於收取租金，且對被告之存證信函亦不爭執，由此更
      足證被告等人毫無侵害原告收取租金之故意，原告起訴意旨顯不符事實。
  二、被告己○○部分：
    (一)聲明：求為判決駁回原告之訴。
    (二)陳述：
    １、系爭土地係原告之父林朝隆於五十八年間分別出租予薛善邦等七人並允承租
        人各自興建房屋居住，七十三年間原出租人林朝隆過世，原告未與七位承租
        人辦理租約變更致原租約變成不定期租約。原告二人自繼承登記後即與承租
        人紛爭不斷，原告卻仍依舊約收取租金，及至八十二年間，由於爭議始終無
        法取得共識，該七戶承租戶即暫停給付租金，加以原告在該階段亦懶於收取
        租金而延宕下來，八十七年間被告己○○透過友人商請被告戊○○代為出面
        與原告協商，原告向台灣板橋地方法院三重簡易庭聲請給付租金調解 (八十
        八年度重簡字第三六號) ，被告戊○○代理六戶承租戶進行調解程序，其間
        因承審法官發覺薛善邦已亡故，經原告撤回該部分，其餘五人則調解成立，
        薛善邦部分則俟蒐集繼承人資料後亦將依同一調解成立之內容條件給付。詎
        原告達成調解目的後，竟起訴請求排除侵害，有違一事不再理原則，被告丁○○等四人和其他現住戶均居住在同一基地，且從未表示不給付租金，為何
        於委請被告戊○○出面協調成功後，原告又翻臉不認帳，且將事實扭曲，為
        何同一基地會有不同的條件？本件審理中，原告自承怠於收取租金，且對被
        告之存證信函亦不爭執，由此更足證被告等人毫無侵害原告收取租金之故意
        ，原告起訴意旨顯不符事實。
    ２、原告於八十二年間有向被告之被繼承人薛善邦收取租金，嗣薛善邦於八十三
        年六月二十三日、八十四年一月十六日亦有寄存證信函給原告。
    (三)證據：提出八十二年十二月九日收據影本、八十三年六月二十三日三重郵局第
      五支局第八六號存證信函影本、八十四年一月十六日三重郵局第五支局第二○
      號存證信函影本各一件為證。
  三、被告庚○○部分：
    (一)聲明：求為判決駁回原告之訴。
    (二)陳述：
    １、被告庚○○業已拋棄繼承。
    ２、系爭土地係原告之父林朝隆於五十八年間分別出租予薛善邦等七人並允承租
        人各自興建房屋居住，七十三年間原出租人林朝隆過世，原告未與七位承租
        人辦理租約變更致原租約變成不定期租約。原告二人自繼承登記後即與承租
        人紛爭不斷，原告卻仍依舊約收取租金，及至八十二年間，由於爭議始終無
        法取得共識，該七戶承租戶即暫停給付租金，加以原告在該階段亦懶於收取
        租金而延宕下來，八十七年間被告己○○透過友人商請被告戊○○代為出面
        與原告協商，原告向台灣板橋地方法院三重簡易庭聲請給付租金調解 (八十
        八年度重簡字第三六號) ，被告戊○○代理六戶承租戶進行調解程序，其間
        因承審法官發覺薛善邦已亡故，經原告撤回該部分，其餘五人則調解成立，
        薛善邦部分則俟蒐集繼承人資料後亦將依同一調解成立之內容條件給付。詎
        原告達成調解目的後，竟起訴請求排除侵害，有違一事不再理原則，被告丁○○等四人和其他現住戶均居住在同一基地，且從未表示不給付租金，為何
        於委請被告戊○○出面協調成功後，原告又翻臉不認帳，且將事實扭曲，為
        何同一基地會有不同的條件？本件審理中，原告自承怠於收取租金，且對被
        告之存證信函亦不爭執，由此更足證被告等人毫無侵害原告收取租金之故意
        ，原告起訴意旨顯不符事實。
  四、被告辛○○部分：
      被告辛○○未於最後言詞辯論期日到場，惟據其前所陳書狀其聲明及陳述如左
      ：
    (一)聲明：求為判決駁回原告之訴。
    (二)陳述：系爭土地係原告之父林朝隆於五十八年間分別出租予薛善邦等七人並允
      承租人各自興建房屋居住，七十三年間原出租人林朝隆過世，原告未與七位承
      租人辦理租約變更致原租約變成不定期租約。原告二人自繼承登記後即與承租
      人紛爭不斷，原告卻仍依舊約收取租金，及至八十二年間，由於爭議始終無法
      取得共識，該七戶承租戶即暫停給付租金，加以原告在該階段亦懶於收取租金
      而延宕下來，八十七年間被告己○○透過友人商請被告戊○○代為出面與原告
      協商，原告向台灣板橋地方法院三重簡易庭聲請給付租金調解 (八十八年度重
      簡字第三六號) ，被告戊○○代理六戶承租戶進行調解程序，其間因承審法官
      發覺薛善邦已亡故，經原告撤回該部分，其餘五人則調解成立，薛善邦部分則
      俟蒐集繼承人資料後亦將依同一調解成立之內容條件給付。詎原告達成調解目
      的後，竟起訴請求排除侵害，有違一事不再理原則，被告丁○○等四人和其他
      現住戶均居住在同一基地，且從未表示不給付租金，為何於委請被告戊○○出
      面協調成功後，原告又翻臉不認帳，且將事實扭曲，為何同一基地會有不同的
      條件？本件審理中，原告自承怠於收取租金，且對被告之存證信函亦不爭執，
      由此更足證被告等人毫無侵害原告收取租金之故意，原告起訴意旨顯不符事實
      。
  五、被告戊○○部分：
    (一)聲明：求為判決駁回原告之訴。
    (二)陳述：
    １、被告戊○○是向薛家租用系爭土地上門牌號碼台北縣三重市○○路一九一巷
        十四號之房屋，目前該房屋是被告戊○○在使用。
    ２、系爭土地係原告之父林朝隆於五十八年間分別出租予薛善邦等七人並允承租
        人各自興建房屋居住，七十三年間原出租人林朝隆過世，原告未與七位承租
        人辦理租約變更致原租約變成不定期租約。原告二人自繼承登記後即與承租
        人紛爭不斷，原告卻仍依舊約收取租金，及至八十二年間，由於爭議始終無
        法取得共識，該七戶承租戶即暫停給付租金，加以原告在該階段亦懶於收取
        租金而延宕下來，八十七年間被告己○○透過友人商請被告戊○○代為出面
        與原告協商，原告向台灣板橋地方法院三重簡易庭聲請給付租金調解 (八十
        八年度重簡字第三六號) ，被告戊○○代理六戶承租戶進行調解程序，其間
        因承審法官發覺薛善邦已亡故，經原告撤回該部分，其餘五人則調解成立，
        薛善邦部分則俟蒐集繼承人資料後亦將依同一調解成立之內容條件給付。詎
        原告達成調解目的後，竟起訴請求排除侵害，且將居間協調之被告戊○○一
        併列為被告，被告戊○○願就同一調解成立之內容給付欠租，原告藉助被告
        戊○○解決多年的租金爭端，事後反目，否認調解成立之條件，其請求排除
        侵害誠屬不實之陳述。
    (三)證據：提出台灣板橋地方法院三重簡易庭八十八年度重簡字第三六號調解筆錄
      一件為證。
  六、被告壬○○部分：
    被告辛○○未於最後言詞辯論期日到場，惟據其前到庭所為陳述其聲明及陳述如
    左：
    (一)聲明：求為判決駁回原告之訴。
    (二)陳述：台北縣三重市○○路一九一巷八號及十號房屋所坐落之基地於七十七年
      時部分經徵收，原告已領得補償費，嗣於八十二年時部分房屋遭拆除，被告壬○○曾與原告就購買地上建物之事進行調解，但調解不成，被告壬○○仍願給
      付租金予原告，惟原告拒收，被告壬○○乃於八十三年時將七十八年至八十二
      年間之租金二萬五千元向台灣台北地方法院提存，是按七坪土地面積預估租金
      而提存。被告壬○○目前仍有意願承租系爭土地，但房屋已有一部分遭拆除，
      原告卻要求按二十二坪土地面積付租金。
    (三)證據：提出七十七年十二月收據影本、台灣台北地方法院八十三年度存字第一
      四○○號提存書影本、八十三年三月十九日三重郵局第一支局第二五三號存證
      信函暨退郵信封影本、八十三年四月十八日木柵郵局第六支局第六號存證信函
      暨退郵信封影本、台北縣三重市公所八十二年十二月二十一日八十二北縣重工
      字第四七四七一號函影本各一件及照片十一張為證。
丙、本院依職權查詢被告丁○○、己○○、庚○○、辛○○有無向本院申報拋棄繼承
    。
    理      由
一、被告辛○○、壬○○經合法通知，未於最後言詞辯論期日到場，核無民事訴訟第
    三百八十六條各款所列情事，爰依原告聲請，由其一造辯論而為判決。
二、原告起訴主張：系爭坐落於台北縣三重市○○○段同安厝小段一○八之九二地號
    土地原為原告二人之父親林朝隆所有，七十三年十二月二日林朝隆過世後由原告
    二人繼承，各取得持分二分之一。查林朝隆於五十八年六月九日將系爭土地面積
    約十二坪之範圍出租予訴外人薛善邦作為台北縣三重市○○路一九一巷十四號房
    屋之建築用地使用，因出租人林朝隆於七十三年間過世，故自七十四年起租金由
    原告二人收取，約定於每年之十二月二十八日收取當年度之地租。查系爭土地之
    一部分於八十三年間因台北縣政府徵收為道路用地，致租賃面積由原本之十二坪
    縮減為如附圖Ａ部分所示，面積三五‧二平方公尺，而承租人薛善邦自八十三年
    十二月底起即欠繳租金，迄今已逾五年，原告分別於八十四年一月二十一日、八
    十五年一月三十一日發函催告薛善邦繳交欠繳之租金，惟薛善邦均未不履行，而
    因薛善邦業於八十七年七月十九日過世，被告丁○○、己○○、庚○○、辛○○
    等四人為薛善邦之繼承人，共同繼承台北縣三重市○○路一九一巷十四號房屋之
    所有權暨坐落於系爭土地之租賃契約，故原告爰以起訴狀繕本送達為終止租賃契
    約之意思表示。原告為終止契約之意思表示後，被告丁○○、己○○、庚○○、
    辛○○等四人自負有拆除如附圖Ａ部分所示面積三五‧二平方公尺之地上物返還
    系爭土地予原告等人所有之義務，爰依民法第四百五十五條及第七百六十七條之
    規定訴請判決如訴之聲明第一項所載。又查被告丁○○、己○○、庚○○、辛○○等四人所有坐落於台北縣三重市○○路一九一巷十四號之房屋，業已交付予被
    告戊○○使用，因原告已終止租賃契約，除被告丁○○、己○○、庚○○、辛○○等四人依民法第七百六十七條之規定應負回復原狀之責任外，被告戊○○未經
    原告同意而使用系爭土地，係妨害原告之所有權，應自系爭土地如附圖Ａ部分所
    示範圍遷出，與被告丁○○、己○○、庚○○、辛○○同負返還系爭土地之義務
    ，爰請求判決如訴之聲明第二項所載。又查被告壬○○向原告之被繼承人林朝隆
    租賃系爭土地，面積計約二十四坪，興建台北縣三重市○○路一九一巷八號及十
    號之建物二棟，詎被告壬○○自七十七年起即拒繳租金，迄今已逾十一年，雖經
    原告於八十八年八月三十一日以存證信函催告被告壬○○給付欠繳之租金，惟被
    告壬○○拒不清償，故原告自得以起訴狀繕本送達為終止租賃契約之意思表示。
    查於八十三年間，台北縣政府依七十七北府地四字第二六○二○八號公告之公文
    徵收系爭土地之部分用地以為道路使用，致台北縣三重市○○路一九一巷八號之
    房屋大部分拆除，而同巷十號之房屋則僅存斷壁殘骸，目前地上建物如附圖Ｂ部
    分所示，面積三四‧○二平方公尺，被告壬○○迄今仍拒絕給付租金，原告自亦
    得於租賃契約終止後，請求被告壬○○拆除地上物返還系爭土地予原告二人所有
    ，爰依民法第四百五十五條及第七百六十七條之規定訴請判決如訴之聲明第三項
    所載等語。被告丁○○、己○○、庚○○、辛○○抗辯：系爭土地係原告之父林
    朝隆於五十八年間分別出租予薛善邦等七人並允承租人各自興建房屋居住，七十
    三年間原出租人林朝隆過世，原告未與七位承租人辦理租約變更致原租約變成不
    定期租約。原告二人自繼承登記後即與承租人紛爭不斷，原告卻仍依舊約收取租
    金，至八十二年間，由於爭議始終無法取得共識，該七戶承租戶即暫停給付租金
    ，加以原告在該階段亦懶於收取租金而延宕下來，八十七年間被告己○○透過友
    人商請被告戊○○代為出面與原告協商，原告向台灣板橋地方法院三重簡易庭聲
    請給付租金調解，被告戊○○代理六戶承租戶進行調解程序，當時因薛善邦已亡
    故，經原告撤回該部分，其餘五人則調解成立，薛善邦部分則俟蒐集繼承人資料
    後亦將依同一調解成立之內容條件給付。詎原告達成調解目的後，竟起訴請求排
    除侵害，有違一事不再理原則，被告丁○○等四人和其他現住戶均居住在同一基
    地，且從未表示不給付租金，為何於委請被告戊○○出面協調成功後，原告又翻
    臉不認帳，且將事實扭曲，為何同一基地會有不同的條件？本件審理中，原告自
    承怠於收取租金，且對被告之存證信函亦不爭執，由此更足證被告等人毫無侵害
    原告收取租金之故意，原告起訴意旨顯不符事實等語。被告戊○○抗辯：伊代理
    六戶承租戶與原告進行調解程序，當時因薛善邦已亡故，經原告撤回該部分，其
    餘五人則調解成立，薛善邦部分則俟蒐集繼承人資料後亦將依同一調解成立之內
    容條件給付。詎原告達成調解目的後，竟起訴請求排除侵害，且將居間協調之伊
    一併列為被告，伊願就同一調解成立之內容給付欠租，原告藉助伊解決多年的租
    金爭端，事後反目，否認調解成立之條件，其請求排除侵害誠屬不實之陳述等語
    。被告壬○○則以：台北縣三重市○○路一九一巷八號及十號房屋所坐落之基地
    於七十七年時部分經徵收，嗣於八十二年時部分房屋遭拆除，伊曾與原告就購買
    地上建物之事進行調解，但調解不成，伊仍願給付租金予原告，惟原告拒收，伊
    乃於八十三年時將七十八年至八十二年間之租金二萬五千元向台灣台北地方法院
    提存，是按七坪土地面積預估租金而提存。伊目前仍有意願承租系爭土地，但房
    屋已有一部分遭拆除，原告卻要求按二十二坪土地面積付租金等語置辯。
三、查系爭坐落於台北縣三重市○○○段同安厝小段一○八之九二地號土地原為原告
    乙○○、丙○○之父親林朝隆所有，林朝隆將系爭土地之其中一部分出租予訴外
    人薛善邦興建台北縣三重市○○路一九一巷十四號房屋，將其中另一部分土地出
    租予被告壬○○興建台北縣三重市○○路一九一巷八號及十號房屋。嗣林朝隆於
    七十三年十二月二日死亡後，原告二人繼承原租賃關係之權利義務，且繼承取得
    系爭土地之所有權，租賃關係乃分別存在於原告二人與訴外人薛善邦，及原告二
    人與被告壬○○之間，且因前開房屋所坐落基地之其中一部分復為政府所徵收，
    經拆除部分房屋後，租賃土地之範圍分別如附圖Ａ、Ｂ部分所示。嗣訴外人薛善
    邦於八十七年間死亡後，其所有之上開十四號房屋及租賃關係之權利義務由被告
    丁○○、己○○、庚○○、辛○○共同繼承，故該租賃關係即存在於原告二人與
    被告丁○○、己○○、庚○○、辛○○之間，目前上開十四號房屋是由被告戊○○所使用等情，除被告庚○○抗辯其業已拋棄繼承外，兩造對於以上事實並不爭
    執，且有原告提出之林朝隆繼承系統表及戶籍謄本、薛善邦繼承系統表及戶籍謄
    本、土地租借合約書影本、系爭土地之登記謄本各一件及土地所有權狀影本二份
    、照片二張可稽。復經本院至現場勘驗，及囑託台北縣三重地政事務所測量系爭
    土地上如附圖Ａ、Ｂ部分所示地上建物之面積並製作複丈成果圖附卷足憑。又如
    附圖Ａ部分地上建物使用系爭土地之面積為三五‧二平方公尺，亦有台北縣三重
    地政事務所八十九年三月一日八九北縣重地二字第二三○七號函在卷可按。至於
    被告庚○○抗辯其業已拋棄繼承乙節，經本院依職權查詢結果，被告庚○○及其
    他被告丁○○、己○○、辛○○均未向本院申報拋棄繼承，而庚○○復未舉證證
    明其有拋棄繼承之事實，其所辯自難採信。
四、按「租用建築房屋之基地，非因左列情形之一，出租人不得收回：一、 (略) 。
    二、 (略) 。三、 (略) 。四、承租人積欠租金額，除以擔保現金抵償外，達二
    年以上時。五、 (略) 。」土地法第一百零三條定有明文。又「承租人租金支付
    有遲延者，出租人得定相當期限，催告承租人支付租金，如承租人於其期限內不
    為支付，出租人得終止契約。」民法第四百四十條第一項亦有明文規定。準此，
    租用建築房屋之基地，倘承租人積欠租金金額達二年以上時，經出租人定相當期
    限催告承租人支付，而承租人於期限內不為支付，依法出租人即得終止租賃契約
    。經查：
  (一)被告丁○○、己○○、庚○○、辛○○部分：
  １、查此項租賃契約原是由被告丁○○、己○○、庚○○、辛○○之被繼承人薛善
      邦向原告二人承租，業如前述，而原告主張承租人薛善邦並未繳納自八十三年
      起之租金，其已分別於八十四年一月二十一日、八十五年一月三十一日以存證
      信函催告承租人薛善邦於五日內支付積欠之租金等情，亦為被告丁○○等四人
      所不爭執，且有存證信函暨收件回執影本二件附卷可證，則因承租人薛善邦積
      欠租金金額達二年以上，原告二人復已定期催告承租人薛善邦支付租金而未獲
      給付，依法原告二人自得終止該租賃契約。茲因該租賃契約之承租人薛善邦業
      於八十七年間死亡，該租賃契約承租人之權利義務依法由被告丁○○等四人共
      同繼承，則原告二人提起本件訴訟，以起訴狀繕本送達被告丁○○等四人為終
      止該租賃契約之意思表示，應屬有據。
  ２、按「所有人對於無權占有或侵奪其所有物者，得請求返還之。對於妨害其所有
      權者，得請求除去之。有妨害其所有權之虞者，得請求防止之。」民法第七百
      六十七條定有明文。查該租賃契約之地上建物之所有權業因薛善邦死亡而由被
      告丁○○等四人共同繼承，而查被告丁○○等四人所有前開建物所坐落之基地
      之租賃契約既經終止，已無占有系爭土地之合法權源，是原告二人本於所有權
      人地位，依民法第七百六十七條之物上請求權，訴請被告丁○○等四人將系爭
      土地上如附圖Ａ部分所示面積三五‧二平方公尺之地上物拆除後，將該基地返
      還原告，洵屬正當，應予准許。
  ３、至於被告丁○○等四人所謂原告本件請求有違一事不再理原則云云，惟查被告
      丁○○等四人既自陳於本院三重簡易庭八十八年度重簡字第三六號給付租金事
      件之調解程序當時，因薛善邦業已死亡而未成立調解，則被告謂本件請求有違
      一事不再理原則云云，顯無理由，附此敘明。
  (二)被告壬○○部分：
    查原告主張被告壬○○自七十七年起迄今均未繳租金，被告壬○○雖謂其於八十
    三年時因原告拒收租金，曾按概估之承租土地面積以七坪計算，向台灣台北地方
    法院提存七十八年至八十二年間之租金二萬五千元云云，然查，系爭土地上如附
    圖Ｂ部分所示地上建物之面積為三四‧○二平方公尺，亦即被告壬○○所承租土
    地之面積約為十坪，被告壬○○就七十八年至八十二年間之租金僅以七坪面積計
    算租金而予以提存，顯仍積欠部分之租金未付。況且，被告壬○○亦自認自八十
    三年起之租金均未支付，則因積欠租金金額已達二年以上，原告二人復已提出存
    證信函暨收件回執影本一件證明其等已於八十八年八月三十日催告被告壬○○於
    三日內支付積欠之租金，依法原告二人自得終止該租賃契約。本件原告二人提起
    訴訟，以起訴狀繕本送達被告壬○○為終止該租賃契約之意思表示，要屬有據。
    該租賃契約既經終止，被告壬○○所有如附圖Ｂ部分所示之地上建物已無占有系
    爭土地之正當權源，故原告二人本於所有權人地位，依民法第七百六十七條之物
    上請求權，訴請被告壬○○將系爭土地上如附圖Ｂ部分所示面積三四‧○二平方
    公尺之地上物拆除後，將該基地返還原告，為有理由，應予准許。
五、末查被告戊○○自陳伊係向被告己○○等人租用系爭土地上台北縣三重市○○路
    一九一巷十四號之房屋，目前該房屋是伊在使用，顯見其有占有使用系爭土地上
    如附圖Ａ部分所示面積三五‧二平方公尺之地上建物之事實。查被告己○○等人
    所有前開建物所坐落之基地之租賃契約既經終止，則被告戊○○未經原告二人之
    同意而占有使用系爭土地上之前開建物，自已妨害原告二人對系爭土地之所有權
    ，故原告二人本於所有權人地位，依民法第七百六十七條之物上請求權，訴請被
    告戊○○自系地土地上如附圖Ａ部分所示面積三五‧二平方公尺之土地遷出，洵
    屬正當，應予准許。又因前開建物之所有權為被告丁○○等四人，被告戊○○對
    該建物並無權拆除，故原告雖得請求被告戊○○自土地遷出，但請求拆屋還地之
    對象則應為被告丁○○等四人。本件原告另請求被告戊○○將土地返還予原告二
    人所有，核非有據，此部分請求應予駁回。
六、本件原告依民法第七百六十七條之物上請求權訴請被告丁○○、己○○、庚○○
    、辛○○及壬○○拆屋還地，既屬有理由，原告另依民法第四百五十五條之租賃
    物返還請求權請求被告丁○○、己○○、庚○○、辛○○及壬○○拆屋還地，即
    無予以審酌之必要。又本件事證已臻明確，兩造其餘攻擊防禦方法及舉證，核與
    本判決無影響，無庸一一論列，附此敘明。
據上論結，本件原告之訴為一部有理由，一部無理由，依民事訴訟法第三百八十五條
第一項前段、第七十九條但書，判決如主文。
中      華      民      國    九十      年      一      月     十八     日
                                  臺灣板橋地方法院民事第二庭
~B法  官  戴嘉清
右為正本係照原本作成。
如對本判決上訴，須於判決送達後二十日內向本院提出上訴狀。
中      華      民      國    九十      年      二      月      一      日
~B書記官  李宏明


司法院資訊處製作；財團法人民間司法改革基金會備份。
